【裁判字號】    97,智上,1
【裁判日期】    980527
【裁判案由】    侵權行為損害賠償
【裁判全文】
臺灣高等法院高雄分院民事判決           97年度智上字第1號
上  訴  人  奇展國際企業有限公司
兼法定代理  乙○○
上列二人共同
訴訟代理人  郭家駿  律師
被上訴人    美商微軟公司(Microsoft Corp. 甲○○○ ○○○○○○○.)
                      設One Microsoft Way, Redmond, WA98
                        052,U.S.A
法定代理人  甲○○○ ○○○○○○○
                      住同上
訴訟代理人  洪慶順律師
            郭慧雯律師
            洪仁杰律師
上列當事人間請求侵權行為損害賠償事件，上訴人對於民國97年
5 月9 日台灣高雄地方法院96年度智字第15號第一審判決提起上
訴，本院於98年5月13日言詞辯論終結，判決如下：
    主      文
上訴駁回。
第二審訴訟費用由上訴人連帶負擔。
    事實及理由
一、按「因侵權行為涉訟者，得由行為地之法院管轄」，民事訴
    訟法第15條第1 項定有明文。查被上訴人美商微軟公司為外
    國法人，其主張上訴人在我國境內侵害其著作權，依侵權行
    為之法律關係提起本件訴訟，本件侵權行為既發生於我國境
    內，依上說明，我國法院自有管轄權。又「關於由侵權行為
    而生之債，依侵權行為地法」，涉外民事法律適用法第9 條
    第1 項前段亦有明文規定。本件損害賠償請求之準據法，應
    適用中華民國法律，合先敘明。
二、被上訴人主張：上訴人奇展國際企業有限公司（下稱奇展公
    司）從事販賣、維修電腦及周邊設備、器材等業務，而上訴
    人乙○○則係奇展公司之法定代理人，其明知Window2000、
    Office2000（含Word、Excel 、Acess 、PowerPoint）、
    Window Xp 、Office2002（含Word、Excel 、Acess 、Powe
    rPoint）等電腦軟體程式著作係美商微軟公司（Microsof t
    Corp. ，下稱微軟公司）享有著作財產權之電腦程式著作，
    依著作權保護協定及著作權法第4 條規定，任何人非經被上
    訴人同意或授權不得為重製行為；因微軟公司推出SPLA（Se
    rvice Provider License Agreement）專案，由是方電訊股
    份有限公司（下稱是方公司）取得經銷權，再授權網紀資訊
    股份有限公司（下稱網紀公司）行銷，奇展公司則與網紀公
    司簽約為網紀公司推銷上開專案。乙○○逾越授權範圍，未
    經著作權人微軟公司同意或授權，自民國91年間某日起，在
    奇展公司內，先後多次將上開電腦軟體重製安裝在其公司待
    售或客戶送修之電腦硬碟，連同該硬碟及其他電腦設備，分
    別於不詳時間，以不詳價格，售與不詳之人，而侵害微軟公
    司之著作財產權，嗣於93年4 月22日以新台幣（下同）1 萬
    5,500 元之價格，售與微軟公司所派遣之市場調查人員灌有
    該軟體之電腦主機一台，復於同年7 月23日又再售予美商微
    軟公司所派遣之市場調查人員灌有該軟體之電腦主機一台，
    嗣經警方於93年8 月6 日，在奇展公司營業處所查獲上開如
    原判決附表（下稱附表）所示之17種侵害著作物。爰依民法
    第28條、公司法第8 條、第23條、著作權法第88條第3 項、
    第84條、第89條、第99條及民法第195 條等規定請求，並以
    每種軟體之損害額為新台幣（下同）500 萬元計，上訴人應
    連帶賠償8,500 萬元，並應負擔費用將附表2 之道歉啟事及
    民刑事最後事實審判決書之主文及事實刊登於經濟日報等情
    ，求為判決：(一)上訴人應連帶給付8,500 萬元，及自起訴狀
    繕本送達翌日起至清償日止，按週年利率5%計算之利息。(二)
    上訴人應連帶負擔費用，將起訴狀附件1 所載之道歉啟事，
    以長25公分、寬19公分之篇幅，登載於經濟日報第1 版下半
    頁1 日。(三)上訴人應連帶負擔費用，將本案刑事最後事實審
    判決書主文及事實欄，暨本件民事最後事實審判決書主文欄
    ，以長25公分、寬19公分之篇幅，登載於經濟日報第1 版下
    半頁1 日。(四)第一項聲明願供擔保，請准宣告假執行。（原
    審判決上訴人應連帶給付被上訴人340 萬元及自94年8 月12
    日起至清償日止，按週年利率5%計算之利息，及上訴人應將
    原審94年度訴字第2682號刑事最後事實審判決書主文及事實
    欄，暨本案民事最後事實審判決書主文欄，以長25公分、寬
    19公分之篇幅，登載於經濟日報第一版下半頁1 日；而駁回
    被上訴人其餘請求。被上訴人就敗訴部分未據聲明不服）。
    答辯聲明：(一)上訴駁回。(二)第二審訴訟費用由上訴人連帶負
    擔。
三、上訴人則以：原判決附表所列17種電腦程式中，僅扣案電腦
    即Z7、Z8中所安裝之「MS Windows 2000 Server」、「MS
    Office 2000 」、「MS Office 2002」3 種電腦程式係上訴
    人依網紀公司所提供之SPLA授權方案安裝於伺服器內，並非
    安裝於個人電腦內，且上訴人均已支付該部分軟體之授權費
    用，並非違法重製之情形；未扣案之編號Z1至Z6電腦等為客
    戶送修之電腦，與上訴人公司無關。縱令網紀公司對於上訴
    人之授權並不合法，被上訴人亦只有按裝之「MS Windows
    2000 Server 」、「MS Office 2000」、「MS Office 2002
    」3 種軟體構成非法重製，又其向被上訴人之經銷商購買
    SPLA授權包300 份，已支付被上訴人授權費用共12萬元，被
    上訴人請求損害賠償之金額，亦應依民法第216 條之1 損益
    相抵之規定，扣除被上訴人所受之利益等語，資為抗辯。並
    上訴聲明：(一)原判決不利於上訴人部分廢棄。(二)上開廢棄部
    分，被上訴人在第一審之訴駁回。(三)第一、二審訴訟費用由
    被上訴人負擔。
四、兩造不爭執之事項：
  (一)奇展公司係從事販賣、維修電腦及周邊設備、器材之公司，
    而乙○○則為該公司法定代理人。
  (二)附表所示之電腦程式著作，係被上訴人享有著作權之著作物
    。
  (三)乙○○因上開重製行為，經原審判處有期徒刑10月，奇展公
    司則遭處罰金50萬元，上訴人上訴二審判決減為有期徒刑5
    月及罰金減為25萬元，上訴人上訴三審，經最高法院駁回上
    訴確定，有原審法院94年度訴字第2682號、台灣高等法院高
    雄分院96年上訴字第1880號、最高法院97年度台上字第2203
    號刑事判決足參。
五、上訴人是否非法重製上開電腦程式著作，而侵害被上訴人之
    著作財產權？
  (一)乙○○對於其多次將上開電腦軟體安裝於公司之電腦硬碟上
    ，並連同硬碟及其他電腦設備出售予不特定人之事實，於刑
    事審理中並不爭執，有94年訴字第2682號及台灣高等法院高
    雄分院96年上訴字第1880號刑事判決可參；而本件係由被上
    訴人聲請並會同內政部警政署保安警察第二總隊第四大隊 (
    下稱保安警第4 大隊)於93 年8 月6 日持原審核發之搜索票
    至乙○○經營之高雄市○○○路130 號奇展公司搜索，當場
    查獲8 部電腦軟體及4 片光碟，並有扣案清單及製作Z1至Z8
    之電腦軟體及光牒軟體內容明細附於保安警第4 大隊刑事案
    件偵查卷第106 至116 頁內，且均經乙○○簽名於其上，並
    於刑事審理中表示不爭執該部分證據之真實性 (94年訴字第
    2682號刑事卷內94年10月25日準備程序筆錄)； 而乙○○於
    偵查中自陳「其中編號Z3、Z4之電腦為客戶之電腦，Z7、Z8
    則為扣案之電腦……」「查扣電腦內二台是要出貨的，這二
    台的Office是SPLA，……」等語 (台灣高雄地方法院檢察署
    93年偵字第15927 號卷內94年3 月17日、94年5 月19日訊問
    筆錄)； 另乙○○於原審審理中陳稱「是方或網記都沒有提
    供伺服器，所以我必須在我自己的電腦環境中安裝伺服器給
    客戶使用，這是唯一的授權方式，所以簽SPLA的客戶就到我
    們的伺服器中抓微軟的軟體使用。」；而扣案之編號Z7、Z8
    等2 台電腦之產品序號相同，且螢幕左下角藍色出現Window
    2000 Server 之字樣，有台灣高等法院高雄分院96年上訴字
    第1880號刑事卷內96年10月23日準備程序筆錄及保安警第4
    大隊上開軟體明細可參，而被上訴人出售之合法授權電腦軟
    體均有一獨立之產品金鑰及使用授權書及真品證明書等情，
    業經被上訴人於偵查中陳明，且上訴人亦未為爭執；乙○○
    又自陳編號Z7、Z8等2 台電腦係用擬以出售予客戶之個人電
    腦，則上開2 台電腦之產品金鑰既屬相同，顯係未經授權之
    重製軟體，上訴人又未提出使用授權及真品證明書，已足認
    乙○○確係非法重製被上訴人之上開電腦軟體甚明；況乙○
    ○既自陳編號Z7、Z8之電腦係擬用以出售之個人電腦，何以
    會出現Window2000 Server ，電腦中之軟體又有屬應用軟體
    之Access、Excel 等軟體，與其上開所述未安裝到客戶之個
    人電腦之詞亦互有矛盾，足認乙○○確有非法重製被上訴人
    上開軟體之行為。
  (二)上訴人於本件辯稱：原判決附表所列17種電腦程式中，僅扣
    案電腦即Z7、Z8中所安裝之「MS Windows 2000 Server」、
    「MS Office 2000」、「MS Office 2002」3 種電腦程式係
    上訴人依網紀公司所提供之SPLA授權方案安裝於伺服器內，
    並非安裝於個人電腦內，且上訴人均已支付該部分軟體之授
    權費用，並非違法重製之情形云云，惟查；
  1.證人即微軟公司法務經理廖怡苓於偵查中陳稱「是方公司是
    微軟的經銷商，是方公司可透過網路等提供軟體給客戶，客
    戶電腦並沒有軟體，而是客戶要到是方的網路上讀取資料再
    使用，是方公司可授權一層轉銷商，是方公司可授權該轉銷
    商幫他找客戶，該客戶一樣要進到是方公司的資料中心讀取
    軟體」「……軟體灌在Server端上，客戶電腦上還是沒有軟
    體，是授權他上網抓軟體，而不是提供光碟去灌製的。是方
    是先向微軟要一個軟體，在其伺服器上安裝，是方只能再提
    供給一層轉供商」（93年度偵字第15927 號偵查卷第79、80
    頁）；證人即是方公司資深經理李立國於偵查中陳稱「SPLA
    之精神在於企業不用買斷OFFICE軟體可以用租的，每月依公
    司使用人數按月支付租用費，而這軟體只能裝在伺服器，不
    能裝在個人電腦上，所以個人電腦離線時是無法執行OFFICE
    」（同上偵查卷187 、190 頁）；李立國復於刑事一審審理
    中稱「94年8 月31日前，是方公司仍是微軟公司經銷商時，
    曾與網紀公司簽訂SPLA合約，提供微軟公司應用軟體，包括
    Word、Excel、Outlook 、Power Point 、Access、Window
    2000 Server 、Window 2003 Server兩套伺服器作業系統，
    但不包括個人PC作業軟體，如Window XP 、WIN95 、
    WIN2000 等，按月授權服務，SPLA方案服務的對象基本上是
    以企業為主，全部在伺服器上提供服務，此方案並未適用個
    人軟體，客戶能否取得授權使用軟體得視當月有無繳費而定
    ，網紀公司每個月會陳報客戶按月交費情形，前開SPLA合約
    第12條將附件9 納入契約一部分，且第8 條第3 項規定，本
    約終止時(該 合約應在93年6 月1 日期滿)， 是方公司應停
    止網紀公司的服務，又微軟所提供SPLA的服務並沒有所謂的
    軟體包的服務，SPLA服務，類似訂雜誌的概念，當月有付錢
    就可以有使用權、又第三條第四項第4 點約定，若有客戶未
    繳錢應該要停止服務的情形時，經銷商應盡最大努力移除或
    銷毀被授權軟體，是方公司實際上沒辦法執行，但會追蹤客
    戶請他移除，另在合約內有載明經銷商必須告知沒有繳費的
    客戶要移除軟體」「SPLA的安裝方式，在客戶端的伺服器，
    作SPLA軟體的安裝，其他的電腦，以檔案分享的方式來安裝
    應用軟體，所以在其他電腦上 (伺服器以外的電腦)， 只有
    DLL 檔，並無執行檔」（原審卷第74至77頁）；又證人即網
    紀公司負責人丙○○亦於偵查中稱「上訴人也是微軟SPLA專
    案之經銷商，網紀公司跟是方公司簽約，簽微軟SPLA，我們
    客戶只有按月付款使用軟體權，我們只有使用權，客戶若繼
    續付錢才可以繼續使用，我們是經銷商，拉客戶來跟是方公
    司簽約，上訴人是我們的經銷群，幫我們找客戶，客戶錢付
    給上訴人，上訴人付給我公司，我公司再付錢給是方公司，
    我公司賺取差價，幫客戶安裝，送第一個月月租費，之後再
    由客戶付錢，依我公司之規定是在網路的環境下，被告有權
    把OFFICE 的 軟體灌到客戶硬碟，要在規範授權的範圍內，
    數量隨使用量變化，不能把軟體灌到單一台的個人電腦軟體
    ，可灌到公司電腦主機內，有幾台再付幾台的錢，出租者向
    我們租時，我們根據有幾個人使用，再提供軟體使用並定其
    價格，我公司之服務主要是在網路上」（同上偵查卷第43頁
    ），依證人丙○○證稱上訴人要在規範授權的範圍內，才有
    權把OFFICE 的 軟體灌到客戶硬碟。是SPLA方案僅可將軟體
    灌至公司內部網路電腦之主機內使用，並不能將軟體灌到單
    一台的個人電腦內。上訴人聲請再通知證人丙○○說明網紀
    公司所提供之SPLA授權方案，本院認證人丙○○上開證述已
    明確，無再通知之必要，併此敘明。
  2.又依是方公司與網紀公司所簽訂之軟體按月授權服務經銷契
    約書第1 條之2 之1 載明是方公司所提供之服務係「客戶以
    付費取得按月授權使用方式，在取得按月授權使用服務期間
    ，使用乙方（即是方公司）所提供之軟體產品……」，其2
    則載明「於有效取得按月授權使用服務期間客戶擁有軟體產
    品之使用權……」（同上偵查卷第56頁）、而網紀公司與奇
    展公司所簽訂之銷售特約商服務書第捌點記載「甲方（即奇
    展公司）不得將合作設備之軟、硬體運用複製、套用原設計
    軟體程式的方式獲取商業利益」（同上偵查卷第16頁），而
    依網紀公司之軟體按月授權購買憑證之記載，其內容亦明訂
    軟體產品之授權為「a.微軟office-SPLA 使用授權b.微軟Wi
    ndows Server-SPLA 使用授權」，而軟體使用者規範則為「
    a.依據微軟SPLA規範，任何應用軟體執行檔（.EXE）只能安
    裝於伺服器端使用者只能安裝連結檔（.DLL）。b.本軟體產
    品受著作權法、國際著作權條約及其他智慧財產權之法律及
    條約之保護，「軟體產品」僅係經授權使用，而非販售買斷
    。c.使用者擁有微軟SPLA授權期滿前合法之使用權，並無軟
    體之擁有權，軟體產品之版權及智慧財產權仍各歸授權來源
    公司擁有。d.軟體產品之安裝光碟使用，需經由微軟授權經
    銷商方可安裝，客戶端不得擁有安裝光碟。e.使用者未經授
    權而拷貝，或規避軟體產品所使用之任何拷貝保護技術，均
    屬違法。f.授權軟體數量與期限以授權回函卡後發放之授權
    書之載明為準。g.授權期滿時應立即停止使用本商品，並自
    伺服器及電腦中移除所安裝之相關軟體。h.權利之保留。所
    有未明文授予之權利，均屬Microsoft 所有」（同上偵查卷
    第196 頁），顯見上訴人安裝上開微軟公司之電腦軟體程式
    於個人電腦並出售之行為，實已逾其與網紀公司訂立之經銷
    合約內容，所辯不足採信。本件復有微軟公司電腦程式著作
    之著作權登記證明及相關宣誓書影本1 份（警卷第27頁）、
    軟體按月授權服務經銷契約書及其附件（同上偵查卷第47頁
    ）、Office應用版軟體包銷售特約商合約書影本1 份（93年
    偵字第15927 卷第14頁）、奇展資訊廣場產品訂購單4 紙（
    警卷第102 頁、同上偵查卷第30─31頁、刑一審卷第84頁）
    、趙德昌電腦中之電腦程式軟體版權頁列印資料14張（警卷
    第90至100 頁）、電腦軟體紀錄表影本9 份（警卷第108 至
    116 頁）、電腦軟體執行及系統畫面資料照片85張（刑事卷
    外放被上訴人庭呈證物第10至60頁）、盜版光碟照片2 張（
    同上偵查卷第75頁）、查獲現場照片19張（警卷第117 頁）
    及扣案之盜版光碟4 片等在卷可稽，顯見上訴人乙○○已違
    約將該軟體灌於個人電腦內隨同電腦出售，足認乙○○安裝
    上開微軟公司之電腦軟體程式於個人電腦並出售之行為，並
    非與網紀公司訂立之經銷合約內容。上訴人又辯稱：未扣案
    之編號Z1至Z6電腦等為客戶送修之電腦，與上訴人公司無關
    云云，雖據提出維修單為證，惟查該維修單（同上偵查卷第
    26、36頁），僅能證明維修之事實，尚不能證明上訴人未將
    軟體灌於該電腦內。此外，上訴人又無法舉證以實其說，所
    辯不足採信。又上訴人對查獲如附表所示17種重製軟體，並
    不爭執（原審卷第120 頁），嗣後辯稱僅安裝「MS Windows
    2000 Server 」、「MS Office 2000」、「MS Office 2002
    」3 種電腦程式云云，自無可採，堪認上訴人有非法重製17
    種軟體。
  (三)綜上，奇展公司與被上訴人授權之經銷或下層經銷公司簽訂
    之SPLA方案，係約定上開電腦軟體只能安裝於網路之伺服器
    ，不能安裝於單一之個人電腦內，乙○○安裝上開微軟公司
    之電腦軟體程式於個人電腦並出售之行為，並非在與網紀公
    司訂立經銷合約之授權範圍內。又乙○○因上開重製行為，
    經原審判處有期徒刑10月，奇展公司則遭處罰金50萬元，上
    訴人上訴二審，判決減為有期徒刑5 月及罰金減為25萬元，
    上訴人上訴三審，經最高法院駁回上訴確定，有原審法院94
    年度訴字第2682號、台灣高等法院高雄分院96年上訴字第18
    80號、最高法院97年度台上字第2203號刑事判決足參。是上
    訴人非法重製上開電腦程式著作，而侵害被上訴人之著作財
    產權，自堪認定。
六、被上訴人得請求上訴人賠償之金額為若干？能否請求上訴人
    負擔費用，於報紙刊登本案刑事最後事實審判決書主文及事
    實欄，暨本案民事最後事實審判決書主文欄？
  (一)按「因故意或過失不法侵害他人之著作財產權或製版權者，
    負損害賠償責任。數人共同不法侵害者，連帶負賠償責任。
    ……依前項規定，如被害人不易證明其實際損害額，得請求
    法院依侵害情節，在新台幣1 萬元以上100 萬元以下酌定賠
    償額。如損害行為屬故意且情節重大者，賠償額得增至新台
    幣500 萬元。」「法人對於其董事或其他有代表權之人因執
    行職務所加於他人之損害，與該行為人連帶負賠償之責任。
    」，著作權法第88條第1 項、第3 項，民法第28條定有明文
    。乙○○侵害被上訴人享有著作權之如附表所示電腦程式之
    事實已如上述，且乙○○為奇展公司之法定代理人，有公司
    變更登記表可稽，被上訴人自得依民法第28條、著作權法第
    88條之規定，訴請上訴人連帶負擔賠償責任。本院審酌上訴
    人除將非法軟體重製於其電腦硬碟中供營利使用之外，又將
    非法重製軟體安裝於其銷售之電腦中，如經其客戶再拷貝於
    在外之其他電腦，將使之加倍流通，則被上訴人所受損害更
    加無法計算，而拷貝軟體可透過如電腦硬碟對拷或盜版光碟
    安裝等方式安裝，且僅需數分鐘即可輕易完成，卻相當困難
    舉證上訴人總共拷貝過多少之軟體種類及數量於其銷售之電
    腦硬碟之內，此由本案被上訴人之市調人員二次所購買之電
    腦均內載非法軟體，以及搜索當日查獲上訴人奇展公司處所
    內有4 片之盜版光碟片可證上情。上訴人之行為已造成無數
    非法重製之軟體在外流通，倘向其購買電腦之顧客再以硬碟
    對拷之方式將其電腦內載之軟體非法重製於其他電腦內，則
    將使之加倍流通之侵害行為更無法抑止。上訴人辯稱：需硬
    體完全相同始能以硬碟對拷之方式將軟體重製於其他電腦內
    云云，已為被上訴人否認，而上訴人對被上訴人主張「大漢
    天威卡3.0 版」或「看門狗電腦瞬間復原系統二代」等硬體
    設備可硬碟對拷，亦不爭執（本院卷第168 頁），上訴人此
    部分所辯亦不足採。本院斟酌上訴人對被上訴人造成之上開
    損害甚鉅，因認一種軟體程式以20萬元計算損害為當，乙○
    ○侵害被上訴人如附表所示17種著作權，被上訴人得請求上
    訴人連帶賠償之金額為340 萬元（200,000 元×17＝3,400,
    000 元）。上訴人辯稱：其向被上訴人之經銷商購買SPLA授
    權包300 份，已支付被上訴人授權費用共12萬元，被上訴人
    請求損害賠償之金額，亦應依民法第216 條之1 損益相抵之
    規定，扣除被上訴人所受之利益云云，然為被上訴人所否認
    ，而上訴人又未能舉證證明其有支付被上訴人授權費用之事
    實，所辯亦無可採。
  (二)另按犯著作權法第91條至第95條之罪者，因被害人或其他有
    告訴權人之聲請，得令將判決書全部或一部登報，其費用由
    上訴人負擔；被害人得請求由侵害人負擔費用，將判決書內
    容全部或一部登載新聞紙、雜誌，著作權法第99條、第89條
    定有明文。查乙○○僅於地方上經營電腦銷售、維修時非法
    重製被上訴人電腦程式之情節，被上訴人依上開規定請求上
    訴人應負擔費用，將本案刑事最後事實審判決書主文及事實
    欄，暨本案民事最後事實審判決書主文欄，以長25公分、寬
    19公分篇幅，登載於經濟日報分類廣告版下半頁1 日，為有
    理由。
七、綜上所述，被上訴人依著作權法第88條第1 項、第3 項、第
    89條、第99條規定，請求上訴人連帶給付被上訴人340 萬元
    及均自附民起訴狀繕本送達翌日之94年8 月12日起至清償日
    止，按週年利率5 ％計算之利息；並應連帶負擔費用，將刑
    事最後事實審判決主文、事實及民事最後事實審判決主文，
    分別以長25公分、寬19公分篇幅，登載於經濟日報分類廣告
    版下半頁1 日，為有理由，應予准許。原審就上開應准許部
    分判命上訴人給付，核無違誤，上訴意旨，就此部分，仍執
    陳詞，指摘原判決不當，求予廢棄，為無理由，應予駁回。
八、據上論結，本件上訴為無理由，依民事訴訟法第449 條第1
    項、第85條第2 項，判決如主文。
中    華    民    國    98    年    5   月     27     日
                            民事第五庭
                                審判長法官  蔡明宛
                                法      官  魏式璧
                                法      官  曾錦昌
以上正本證明與原本無異。
如對本判決上訴，須於判決送達後20日內向本院提出上訴狀，其
未表明上訴理由者，應於上訴後20日內向本院提出上訴理由書（
均須按他造當事人之人數附繕本）。上訴時應提出委任律師或具
有律師資格之人之委任狀，並依附註條文規定辦理。
中    華    民    國    98    年    6     月    1     日
                                書  記  官  梁美姿
附註：
民事訴訟法第466 條之1 ：
對於第二審判決上訴，上訴人應委任律師為訴訟代理人，但上訴
人或其法定代理人具有律師資格者，不在此限。
上訴人之配偶、三親等內之血親、二親等內之姻親，或上訴人為
法人、中央或地方機關時，其所屬專任人員具有律師資格並經法
院認適當者，亦得為第三審訴訟代理人。
第1 項但書及第2 項情形，應於提起上訴或委任時釋明之。


司法院資訊處製作；財團法人民間司法改革基金會備份。
